【裁判字號】    97,再,15
【裁判日期】    980407
【裁判案由】    返還代墊款
【裁判全文】
臺灣高等法院臺南分院民事裁定  97年度再字第15號
再審  原告  乙○○
再審  被告  甲○○○○○○（即甲○○○○○○管理委員會）
法定代理人  丙○○
訴訟代理人  丁○○
上列當事人間請求返還代墊款事件，再審原告對於中華民國96年
8月30日本院確定判決（96年度再字第15號），提起再審之訴，
並為訴之擴張及追加，本院於98年3月24日言詞辯論終結，裁定
如下：
    主  文
再審（含擴張及追加）之訴駁回。
再審（含擴張及追加）訴訟費用由再審原告負擔。
    理  由
一、按再審之訴，應於30日之不變期間內提起。前項期間，自判
    決確定時起算，判決於送達前確定者，自送達時起算；其再
    審之理由發生或知悉在後者，均自知悉時起算，民事訴訟法
    第500條第1項、第2項前段定有明文；次按判決於上訴期間
    屆滿時確定，不得上訴之判決，於宣示時確定；不宣示者，
    於送達時確定，民事訴訟法第398條第1項前段、第2項亦有
    明文。又對於第二審判決於上訴期間內提起上訴，第三審法
    院以其上訴另有其他不合法情形，以裁定駁回其上訴者，對
    原判決提起再審之訴時，其再審不變期間固應自裁定確定翌
    日起算（參看司法院院解字第3007號解釋）。但對於第二審
    判決逾越上訴期間後之上訴，第三審法院以上訴逾期為不合
    法裁定駁回者，其再審不變期間仍應自原判決確定翌日起算
    ，不得自駁回上訴裁定確定翌日起算再審不變期間（最高法
    院78年台抗字第149號判例參照）。復按當事人以有民事訴
    訟法第496條第1項第1款適用法規顯有錯誤之情形提起再審
    之訴，應認此項理由於裁判送達時當事人即可知悉，故計算
    是否逾30日之不變期間，應自裁判確定時起算，故無民事訴
    訟法第500條第2項再審理由知悉在後之適用（最高法院70年
    台再字第212號判例參照）。而判決理由是否與主文顯有矛
    盾，亦應認於裁判送達時，再審原告即可知悉。故計算是否
    逾30日之不變期間，應自判決送達翌日起算（最高法院81年
    度台再字第19號判決要旨參照）。另再審原告如主張再審理
    由知悉在後者，應就所主張之事實負舉證之責任（最高法院
    30年抗字第443號判例參照）。又民事訴訟法第496條第1項
    所定各種再審之事由，係分別獨立之形成權，再審原告主張
    之各種再審事由，應分別計算其應遵守之不變期間，亦經最
    高法院著有72年台聲字第392號判例揭示：「聲請人於民國
    71年10月22日收受確定判決後，固曾於71年10月27日向台灣
    高等法院提起再審之訴，其所具再審訴狀載明依據民事訴訟
    法第496條第1項第13款規定，迨71年12月17日，聲請人始向
    該院提出『補充再審理由狀』載明：另有消極的不適用民法
    第214條之違法等語；此為民事訴訟法第496條第1項第1款之
    再審理由，與聲請人前此所主張同條項第13款之再審理由顯
    然有別。兩者之再審理由既不相同，所應遵守之不變期間自
    應分別計算。」足資參稽。
二、查本件再審原告於97年9月4日具狀依民事訴訟法第496條第1
    項第2款及第13款所定之事由，對本院96年度再字第15號確
    定判決（下稱原確定判決）提起再審之訴，雖表明於同年8
    月6日收受判決正本（參見本院卷(一)第3、4、339頁），惟原
    確定判決係於96年9月4日送達再審原告收受（見原確定判決
    卷第196頁送達證書），再審原告雖對原確定判決提起第三
    審上訴，惟經最高法院以再審原告未委任律師為訴訟代理人
    ，認其上訴為不合法，而於97年4月3日以97年度台上字第66
    6號（下稱系爭666號事件）裁定駁回其第三審上訴，再審原
    告並於97年4月17日收受該裁定正本（見系爭666號案卷第16
    6頁送達證書），再審原告復未表明及證明有何知悉再審事
    由在後之事由，則其遲至97年9月4日始提起本件再審之訴，
    已逾民事訴訟法第500條第1項所定30日之不變期間，自非合
    法。至再審原告表明於97年8月6日收受判決正乙節，經查應
    係收受最高法院97年度台聲字第621號（下稱系爭621號事件
    ）裁定正本之日期（見該卷第75頁送達證書），而系爭621
    號事件，係因再審原告對系爭666號確定裁定聲明異議而視
    為再審之聲請，因而由最高法院認為不合法而裁定駁回其再
    審之聲請，並不影響再審原告已於97年4月17日收受系爭666
    號裁定之事實，是再審原告對原確定判決提起再審之訴，仍
    應自97年4月17日收受系爭666號裁定後起算其不變期間，而
    非自其表明收受系爭621號裁定之97年8月6日起算。又再審
    原告於本院審理中之97年11月25日及98年3月4日又分別具狀
    主張民事訴訟法第496條第1項第10款與第1項第1款及第5款
    所定之事由為再審理由（參見本院卷(一)第299頁、外放再審
    原告98年3月4日民事聲請準備程序庭調查補充事實理由再辯
    論意旨(二)狀），就關於民事訴訟法第496條第1項第10款及第
    1款、第5款所定再審理由之主張，顯為訴之「追加」，依首
    開說明，其所應遵守之不變期間，即應分別計算。而再審原
    告又未表明及證明依上開追加主張之再審事由有何知悉在後
    之事由，則其以上開再審事由追加提起再審之訴，亦已逾民
    事訴訟法第500條第1項所定30日之不變期間，難認為合法。
    況當事人依民事訴訟法第496條第1項第5款之規定提起再審
    之訴，應僅限於代理權欠缺之一造當事人始得為之。他造當
    事人不得據為再審原因（最高法院68年台再字第145號判例
    參照），而以同條項第10款情形為再審事由者，則以宣告有
    罪之判決或處罰鍰之裁定已確定，或因證據不足以外之理由
    ，而不能為有罪之確定判決或罰鍰之確定裁定者為限，始得
    提起再審之訴，如未主張宣告有罪之判決已確定，或不能為
    有罪之確定判決或罰鍰之確定裁定非因證據不足者，應認其
    訴為不合法（最高法院36年度民刑庭總會決議(三)參照）。本
    件再審原告既非其主張代理權欠缺之一造，又未表明為判決
    基礎之虛偽證言已經宣告有罪之判決確定，或不能為有罪之
    確定判決或罰鍰之確定裁定非因證據不足之原因，則其依民
    事訴訟法第496條第1項第5款及第10款提起本件再審之訴，
    亦非合法。
三、末查，再審原告於原確定判決之本案訴訟聲明請求之金額為
    新台幣（下同）1,826,316元本息（見原確定判決卷第181頁
    ；系爭666號卷第35頁），惟再審原告提起本件再審之訴則
    聲明請求2,003,946元本息（見本院卷(一)第3頁），顯有擴張
    聲明之情形，依民事訴訟法第505條規定，準用同法第446條
    第1項但書及第255條第1項第3款規定，固非不得為之，然此
    為本案程序再開或續行後，始得審認之事項，並非在本案程
    序再開或續行前之合法性審查階段所得審認。本件再審之訴
    既非合法，即無從再開或續行前訴訟程序，再審原告亦無從
    依上開規定為前述擴張之聲明，應認其前開擴張之聲明同為
    不合法。
四、本件再審之訴既非合法，則再審原告主張之再審事由及對原
    確定判決之爭執，即無庸再予審論，併予敘明。
五、據上論結，本件再審（含擴張及追加）之訴為不合法，依民
    事訴訟法第502條第1項、第95條、第78條，裁定如主文。
中    華    民    國    98    年    4     月    7     日
                    民事第一庭  審判長法  官    林金村
                                      法  官    張世展
                                      法  官    蘇清恭
上為正本係照原本作成。
如對本裁定抗告，須於本裁定送達後10日內向本院提出抗告狀（
須附繕本），並應繳納抗告費新台幣1千元。
中    華    民    國    98    年    4     月    7     日
                                      書記官    李梅菊


司法院資訊處製作；財團法人民間司法改革基金會備份。
